【裁判字號】    95,重上更(三),150
【裁判日期】    951205
【裁判案由】    違反山坡地保育利用條例
【裁判全文】
臺灣高等法院臺中分院刑事判決   95年度重上更(三)字第150號
上  訴  人
即  被  告  丙○○
選任辯護人  吳中和  律師
上列上訴人因違反山坡地保育利用條例等案件，不服臺灣臺中地
方法院88年度訴字第1239號 ，中華民國89年4月24日第一審判決
（起訴案號 ：臺灣臺中地方法院檢察署87年度偵字第25978號、
第26466號、88年度偵字第4738號、第11405號），提起上訴，判
決後經最高法院第三次發回更審，本院判決如下：
    主  文
原判決關於丙○○部分撤銷。
丙○○共同連續違反在公有山坡地內，不得擅自從事墳墓用地之
開發之規定，處有期徒刑壹年，緩刑參年。如附圖(一)編號Ｃ、Ｄ
、Ｇ所示之墓基水泥工作物各壹座，均沒收。
    事  實
一、丙○○以建造墳墓為業，王慶發（已經本院前審判決確定）
    則以駕駛挖土機受雇於造墓業者開發墓地為業，而坐落臺中
    縣大肚鄉○○段63之1地號土地 ，係公有山坡地，二人均明
    知未經申請主管機關之許可，不得在公有之山坡地內，擅自
    從事墳墓用地之開發，丙○○竟自民國（下同）85年間起至
    87年6月間止 ，以每座約新臺幣（下同）十五萬元之代價，
    為喪家賴朝東等人營建先人之墳墓。丙○○並以每座四千元
    之代價，雇用王慶發進行整地，二人均明知坐落臺中縣大肚
    鄉○○段63之1地號 ，如附圖(一)編號Ｃ所示面積0.0035公頃
    、編號Ｄ所示面積0.0033公頃、編號Ｇ所示面積0.0037公頃
    之山坡地係由臺中縣大肚鄉公所管理之中華民國所有公有山
    坡地，不得擅自在其上建造墳墓，而喪家對於該處不能造墓
    並不知情，丙○○亦未告知，致喪家因而信任丙○○之專業
    ，同意在該處造墓，丙○○即與王慶發共同基於概括犯意，
    在上開土地上先後建造立有「李媽徐阿市之墓」、「賴水勤
    之墓」、「楊公金鍊之墓」墓碑之墳墓各一座。嗣經臺灣臺
    中地方法院檢察署檢察官履勘現場，發現有濫葬之情形，指
    揮員警循線查獲。
二、案經臺中縣警察局烏日分局報告臺灣臺中地方法院檢察署檢
    察官偵查起訴。
    理  由
一、訊據上訴人即被告丙○○坦承僱用王慶發整地，在上開公有
    山坡地上為喪家賴朝東等人，分別營運三座墳墓屬實，惟辯
    稱：並非主動招攬喪家，而是喪家先自行與地理師找好基地
    後，再以每座十五萬元代價委託被告造墓，被告不知上址須
    經申請才能營造墳墓，因附近已有許多墳墓云云。經查：
  (一)坐落臺中縣大肚鄉○○段63之1地號之土地 ，係中華民國所
    有，由臺中縣大肚鄉公所管理，係屬核定公告之山坡地等情
    ，有該土地登記簿謄本（參原審卷第46頁）、臺中縣大肚鄉
    公所87肚鄉農字第939號函（參偵字第14658號卷第40頁）在
    卷可憑。是坐落臺中縣大肚鄉○○段63之1地號之土地 ，係
    公有之山坡地，已足認定。
  (二)被告丙○○、同案被告王慶發在如附圖(一)編號Ｃ、Ｄ、Ｇ所
    示之公有山坡地內整地建造墳墓之事實，業據檢察官現場履
    勘明確，製有履勘現場筆錄、土地複丈成果圖及照片等在卷
    可憑，並經證人即喪家賴朝東證述明確，復經證人即臺中縣
    大肚鄉公所課員乙○○、證人即臺中縣清水地政事務所測量
    員郭政遇到庭證述禁葬及測量等情綦詳。而如附圖(一)編號Ｃ
    、Ｄ、Ｇ部份所示之墳墓附近固有其他墳墓存在，惟被告丙
    ○○係以建造墳墓為業；同案被告王慶發則以駕駛挖土機受
    雇於造墓業者開發墓地為業，其等均於原審供承知悉建造墳
    墓埋葬死者，須先向公所申請許可等語（參原審卷第105 頁
    ），被告丙○○、同案被告王慶發等人亦均於原審供承建造
    本件墳墓並未經申請或繳費即進行建造等語（參原審卷第38
    頁、第39頁反面、第129頁） ，是其等未經向主管機關申請
    許可，即對上開公有山坡地部份進行整地，建造墳墓，當有
    擅自從事墳墓用地開發之主觀犯意。被告丙○○雖以是喪家
    先自行找好墓地後，再以每座十五萬元代價委託被告造墓為
    辯，然據喪家即證人賴朝東（已改名賴栗國）於本院證述：
    「我及丙○○為我的祖母（即賴水勤）覓地建造墓地之經過
    情形，是我、我的父親及丙○○三人先到嶺東公墓找墓地，
    回程時丙○○帶我及我父親到上揭山坡地再找墓地，才看到
    的，決定要將我祖母埋葬於該處時，附近還有人在作墓地，
    我及我父親不知該處作為墓地不合法」等語（參本院更(二)卷
    第47頁、第48頁），而被告於本院被詢及：「委託人（指賴
    朝東等）是否知道該處禁止造墓？」答稱：「他們不知道，
    我也沒有告訴他們說該處不能造墓」等語（參本院更(三)卷第
    20頁），再參諸被告丙○○曾因偽造使用墓地申請書，經原
    審判處有期徒刑四月，緩刑三年確定，有原審81年度訴字第
    2061號刑事判決書在卷可憑；其另因違反山坡地保育利用條
    例案件，經檢察官提起公訴，嗣雖因屬舊墓修繕，獲判決無
    罪確定 ，然該起訴書已載明坐落臺中縣大肚鄉○○段63之1
    地號之土地，業經公告禁葬七、八年，有臺灣臺中地方法院
    檢察署80年度偵字第3819號 、第12779號起訴書附卷可佐。
    是被告丙○○既曾因上開刑事案件接受偵查、審理，已知上
    開土地屬公共禁葬之地區。又墓地之選擇，喪家均會尊重地
    理師之意見，丙○○雖非地理師，然其陪同賴朝東及其父擇
    地時，有掏出羅盤選定方位，復據賴朝東結證在卷（見本院
    更(二)卷第48頁背面、第49頁正面），故被告於本案顯係造墓
    者兼地理師，其竟不告知喪家，使喪家因信任其造墓之專業
    ，不知為禁葬區，而託其在該處造墓，是被告所辯係喪家自
    行找好墓地，再委託其造墓云云，顯不可採，被告丙○○擅
    自從事墳墓用地開發之罪證已臻明確，其犯行堪以認定。
二、按在公有山坡地內，不得擅自從事墳墓用地之開發或經營，
    山坡地保育利用條例第10條定有明文。被告丙○○違反上開
    規定，應依山坡地保育利用條例第34條第1項科處 。又山坡
    地保育利用條例第34條第1項之罪 ，係刑法第320條第2項竊
    佔罪之特別規定，依特別法優於普通法之法律競合關係，應
    擇一適用山坡地保育利用條例第34條第1項之規定論處 ，公
    訴人認被告丙○○另構成竊佔罪，與山坡地保育利用條例第
    34條第1項之罪間，具有想像競合犯裁判上一罪之關係 ，尚
    有未洽。被告丙○○與王慶發間，有犯意之聯絡及行為之分
    擔，係共同正犯。被告行為後，刑法第28條規定業經修正公
    布，修正前之規定為：「二人以上共同實施犯罪之行為者，
    皆為正犯」，修正後之規定為：「二人以上共同實行犯罪之
    行為者，皆為正犯」。本案被告不論依修正前、後刑法第28
    條規定，均成立共同正犯，依刑法第2條第1項前段，自應適
    用行為時即修正前之刑法第28條規定。被告丙○○先後數行
    為，時間緊接，犯罪構成要件相同，顯係基於概括犯意為之
    ，均為連續犯，應以一罪論，並加重其刑。被告行為後，刑
    法第56條連續犯之規定，業於94年1月7日修正公布刪除，並
    於95年7月1日施行，則被告之犯行，因行為後新法業已刪除
    連續犯之規定，此刪除雖非犯罪構成要件之變更，但顯已影
    響行為人刑罰之法律效果，自屬法律有變更 ，依新法第2條
    第1項規定，比較新、舊法結果 ，仍應適用較有利於被告之
    行為時法律即舊法論以連續犯，併予敘明。原審對被告丙○
    ○論罪科刑，固非無見，惟查被告丙○○係從事造墓工作，
    所得不多，原審判決所科處之刑度過重，被告丙○○上訴意
    旨所辯不知建造墳墓之土地列為山坡地管理，及不知建造墳
    墓須經核准云云，雖不足採，然彼請求從輕量刑，為有理由
    ，應由本院將被告丙○○部分撤銷改判。爰審酌被告丙○○
    犯罪之動機、目的、手段、擅自在山坡地進行整地，營造墳
    墓及犯後態度等一切情狀，量處有期徒刑一年示懲。又被告
    雖曾因偽造文書罪，經臺灣臺中地方法院以81年度訴字第20
    61號判處有期徒刑四月，緩刑三年確定，有臺灣高等法院被
    告前案紀錄表在卷可稽，但其緩刑之宣告未經撤銷，則原所
    宣告之刑已消滅不存在，而被告僅在公有山坡地內造墓三座
    ，並未大規模濫墾、濫葬，非一般所稱之「墓蟲」，其所為
    因觸犯刑章，但惡性尚非重大，且已年屆71歲，年老體衰，
    其自稱已不再從事造墓工作，其經此次受刑宣告之教訓，當
    知警惕，諒無再犯之虞，本院認所宣告之刑，以暫不執行為
    適當，故予同時諭知緩刑三年，以啟自新。如附圖(一)編號Ｃ
    、Ｄ、Ｇ所示之墓基水泥工作物均尚存在，有臺中縣警察局
    烏日分局88年10月8日烏警刑字第10337號函、89年2月17 日
    烏警刑字第1235號函及照片10幀在卷可憑，應依山坡地保育
    利用條例第34條第5項之規定，宣告沒收。
三、據上論斷，應依刑事訴訟法第369條第1項前段 、第364條、
    第299條第1項前段，山坡地保育利用條例第34條第1項 、第
    5項，刑法第2條第1項前段、第11條 ，第74條第1項第1款，
    修正前刑法第28條、第56條，判決如主文。
本案經檢察官甲○○到庭執行職務。
中    華    民    國    95    年    12   月     5     日
            刑事第四庭  審判長法  官  洪  耀  宗
                              法  官  劉  登  俊
                              法  官  陳  欣  安
上列正本證明與原本無異。
如不服本判決應於收受送達後十日內向本院提出上訴書狀，其未
敘述上訴之理由者並得於提起上訴後十日內向本院補提理由書（
均須按他造當事人之人數附繕本）。
                              書記官  阮  正  枝
中    華    民    國    95    年    12  月       6    日
附錄：
山坡地保育利用條例第10條第1項
違反第十條規定者，處六月以上五年以下有期徒刑，得併科新臺
幣六十萬元以下罰金。
                                                      Ａ


司法院資訊處製作；財團法人民間司法改革基金會備份。
